ACORDAO-COMPLETO-2332243

ACÓRDÃO 907/2019 ATA 12/2019 - PLENÁRIO

VISTOS, relatados e discutidos estes autos de Auditoria realizada na Eletrosul Centrais Elétricas S.A., em cumprimento ao Acórdão 664/2016-TCU-Plenário, com foco nas obras de expansão da transmissão relativas ao Sublote A1 do Leilão 4/2014 realizado pela Agência Nacional de Energia Elétrica (Aneel) ;
ACORDAM os Ministros do Tribunal de Contas da União, reunidos em Sessão Plenária, ante as razões expostas pelo Relator, em:
9.1. rejeitar as razões de justificativa apresentadas pelos Srs. Daniel Vieira de Almeida, Giovani Gonçalves Petri, Martin Carlos Resener e Maycon Bettoni e, com fundamento no art. 58, inciso II, da Lei 8.443, de 16/7/1992, combinado com o art. 268, inciso II, do Regimento Interno/TCU, aplicar-lhes multa no valor individual de R$ 20.000,00 (vinte mil reais) ;
9.2. encaminhar cópia deste Acórdão à Eletrosul Centrais Elétricas S.A., cientificando-a, com base no art. 7º da Resolução-TCU 265, de 9/12/2014, de que, conforme se identificou no processo de pré-contratação de empresas para estudos e serviços de licenciamento ambiental para as instalações de transmissão decorrentes do Leilão 4/2014 da Aneel:
9.2.1. a desclassificação de proposta por inexequibilidade de preço, ainda que no âmbito de procedimento competitivo instaurado mediante dispensa de licitação, sem a oportunidade de defesa à empresa desclassificada e sem a justificativa formal da recusa de seus argumentos, previamente à desclassificação, afronta o princípio da motivação do ato administrativo, insculpido no art. 50, inciso I, § 1º, da Lei 9.784, de 29/1/1999, e não se coaduna com a exegese dada ao art. 48, inciso II, da Lei 8.666, de 21/6/1993, pela jurisprudência consolidada do TCU, a exemplo dos Acórdãos 79/2010, 1.426/2010, 3.240/2010, 1.161/2014, 2.214/2014 e 3.092/2014, todos de Plenário;
9.2.2. a alteração de critérios de avaliação e seleção de propostas após a estatal ter tomado conhecimento dos preços ofertados e sem que fosse reaberto prazo para reformulação de propostas de preço, fere o art. 21, § 4º, da Lei 8.666/1993, o art. 39, parágrafo único, da Lei 13.303, de 30/6/2016, os princípios da transparência, da isonomia, da impessoalidade e do julgamento objetivo das propostas e a jurisprudência deste Tribunal de Contas, materializada, entre tantas outras deliberações, nos Acórdãos 3.059/2016, 1.308/2017, 2.020/2017 e 806/2019, todos de Plenário;
9.3. arquivar os presentes autos, com fundamento no art. 169, inciso V, do Regimento Interno-TCU.

Auditoria com o objetivo de fiscalizar as obras de expansão da transmissão relativas ao Lote A do Leilão Aneel 4/2014. Análise das razões de justificativa.

Eletrosul Centrais Elétricas S.A.

3. Interessados/Responsáveis:
3.1. Interessados: Agência Nacional de Energia Elétrica e Congresso Nacional.
3.2. Responsáveis: Daniel Vieira de Almeida (CPF XXX.438.239-XX), Giovani Goncalves Petri (CPF XXX.793.800-XX), Martin Carlos Resener (CPF XXX.207.339-XX) e Maycon Bettoni (CPF XXX.025.019-XX).

13.1. Ministros presentes: José Mucio Monteiro (Presidente), Walton Alencar Rodrigues, Benjamin Zymler, Augusto Nardes, Aroldo Cedraz (Relator), Raimundo Carreiro e Ana Arraes.
13.2. Ministro-Substituto convocado: Augusto Sherman Cavalcanti.
13.3. Ministros-Substitutos presentes: Marcos Bemquerer Costa, André Luís de Carvalho e Weder de Oliveira.

ACORDAO-COMPLETO-2406367

Acórdão 1842/2020 - Plenário

ACORDAO-COMPLETO-2526194

Acórdão de Relação 272/2022 - Plenário

Acórdão de Relação

ACORDAO-COMPLETO-2423319

Acórdão 2087/2021 - Plenário

AROLDO CEDRAZ

Inicio este Relatório transcrevendo, com alguns ajustes de forma e fundamentado no inciso I do § 3º do art. 1º da Lei 8.443, de 16/7/1992, a instrução elaborada no âmbito da Secretaria de Fiscalização de Infraestrutura de Energia Elétrica (SeinfraElétrica) e autuada como peça 87:
"INTRODUÇÃO
Trata-se de análise de oitivas e audiências determinadas no Acórdão 2338/2016-TCU-Plenário, da relatoria do Exmo. Min. Raimundo Carreiro. O presente processo é oriundo de Auditoria de Conformidade realizada na Eletrosul com o objetivo de fiscalizar as obras de expansão da transmissão relativas ao Lote A do Leilão Aneel 4/2014, conforme determinado pelo Acórdão 664/2016-TCU-Plenário, da mesma relatoria.
HISTÓRICO
2. A Eletrosul foi vencedora de todos os sublotes do Lote A do leilão 4/2014 em 18/11/2014, sendo que o ato de homologação e adjudicação foi publicado no diário oficial em 28/1/2015. 
3. Para participar do certame, a estatal firmou diversos pré-contratos com base na dispensa de licitação prevista no art. 32 da Lei 9.074/1995. Nesses casos, a Instrução Normativa TCU 70/2012 define que as empresas estatais vencedoras devem encaminhar ao TCU os pré-contratos e contratos firmados para fiscalização por esta Corte de Contas.
4. Nessa seara, a Eletrosul encaminhou as informações na data de 10/2/2015 e o acompanhamento exigido na IN-TCU 70/2012 foi realizado no âmbito do TC Processo 006.977/2014-6 por esta SeinfraElétrica. A Unidade Técnica identificou situações que poderiam representar indícios de irregularidades, mas como já estava autorizada a auditoria em todas as obras decorrentes do Lote A do leilão 4/2014-Aneel, foi proposto naquele acompanhamento que a análise aprofundada dos contratos fosse feita na auditoria que originou os presentes autos.
5. Assim, no âmbito do Fiscobras 2016, em cumprimento ao Acórdão 664/2016-TCU-Plenário, da relatoria do Min. Raimundo Carreiro, foram realizadas quatro auditorias de conformidade (Fiscalis 189, 190, 191 e 192/2016) com o objetivo de fiscalizar as obras de expansão da transmissão relativas, respectivamente, aos lotes A1, A2, A3 e A4 do leilão de transmissão Aneel 4/2014. O Acórdão 664/2016-TCU-Plenário, da relatoria do Min. Raimundo Carreiro, determinou a realização de quatro auditorias separadas devido à grande quantidade de empreendimentos envolvidos (22 linhas de transmissão e 22 subestações) , à materialidade do investimento (da ordem de R$ 2,9 bilhões) e às distintas Receitas Anuais Permitidas.
6. No âmbito das auditorias o primeiro achado assinalou que a Eletrosul apresentava insuficiência de recursos financeiros para a quitação dos compromissos assumidos em todos os lotes do Leilão 4/2014 em que foi vencedora. Tal fato estaria inviabilizando o começo das obras e já havia causado atrasos no cronograma do empreendimento. Por conta dessa situação, a Eletrosul estava promovendo uma chamada pública para encontrar parceiros privados que se interessassem pelo empreendimento. 
7. Considerando o risco concreto de que o empreendimento não fosse concluído no prazo estabelecido no contrato de concessão, foi proposto pela equipe de auditoria determinar à Eletrosul que encaminhasse bimestralmente quadro informativo sobre o andamento das obras, proposta acolhida por meio do item 9.3 do Acórdão 2338/2016-TCU-Plenário, da relatoria do Exmo. Min. Raimundo Carreiro. Desde 30/12/2016, quando a Eletrosul encaminhou o primeiro relatório (peça 74) , a estatal tem cumprido a determinação com envios bimestrais dos respectivos relatórios (peças 74-78 e 80-85) .
8. Na última ficha bimestral encaminhada ao TCU, em 30/8/2018 (peça 85) , a Eletrosul informou que, diante da ausência de condições financeiras de implantar os empreendimentos sozinha, promoveu chamadas públicas para prospectar investidores parceiros para a continuidade da implantação das obras decorrentes do Lote A do leilão 4/2014-Aneel. 
9. Em decorrência desses processos a Eletrosul firmou um acordo com a Shanghai Electric e com o Clai Fund (China-Latin America Industrial Fund) , que prevê a participação das três empresas em uma SPE a ser criada para implementação dos empreendimentos, a qual teria a seguinte proporção de participação: Shanghai Electric 49%, Eletrosul 31% e Clai Fund 20% (peça 85, p. 5) .
10. Nessa seara, a Eletrosul apresentou à Aneel um Plano de Transferência do Contrato de Concessão 001/2015 para essa nova SPE, com fundamento no art. 4º-C da Lei 9.074/1995. A Agência, por sua vez, aprovou o referido Plano de Transferência por meio do Despacho-Aneel 3.577/2017, de 24/10/2017, concedendo prazo de seis meses para efetivação da transferência do Contrato de Concessão 001/2015-Aneel e solicitou a documentação comprobatória da capacidade financeira da Eletrosul em assumir 31% da SPE, mediante Ofício 886/2017-SCT/Aneel (peça 85, p. 6) .
11. A documentação requerida foi apresentada pela Eletrosul e, após análise da área técnica da Aneel, foi publicado o Despacho da Diretoria da Aneel 452, de 27/2/2018, deferindo o requerimento administrativo da Eletrosul e permitindo que a estatal fosse acionista da SPE com até 31% de participação.
12. O prazo de seis meses para transferência do Contrato de Concessão, no entanto, não foi atendido, sendo requerido pela Eletrosul, em 27/4/2018, a prorrogação por mais 120 dias. Tal pedido foi acatado pela Aneel por meio do Despacho 1.461/2018, de 10/7/2018, firmando como prazo limite o dia 28/8/2018 para apresentação de toda a documentação necessária à transferência do Contrato de Concessão.
13. A documentação foi apresentada dentro do prazo e a Diretoria da Aneel convocou as empresas para a assinatura do aditivo até o dia 21/9/2018. Entretanto, conforme Comunicado ao Mercado da Eletrobras (peça 86) , a Shanghai Electric Group desistiu da negociação e não entregou a garantia de fiel cumprimento ao contrato de concessão, providência indispensável para que a empresa chinesa recebesse a referida concessão. 
14. Sendo assim, no dia 25/9/2018, a diretoria da Aneel, por meio do Despacho 2.194/2018, deliberou pela recomendação ao Ministério de Minas e Energia (MME) para aplicação da penalidade de caducidade da concessão do Contrato 001/2015-Aneel e pela abertura de processo administrativo no âmbito da Superintendência de Concessões, Permissões e Autorizações de Transmissão e Distribuição (SCT/Aneel) com vista à execução da garantia de fiel cumprimento aportada pela Eletrosul (processo 48500.005987/2016-10) .
15. De fato, esses empreendimentos já foram previamente listados nos Lotes 10 a 13 do Leilão 4/2018-Aneel e, caso a recomendação de caducidade seja acatada pelo MME, deverão ser leiloados no certame. O acompanhamento do primeiro estágio desse leilão está ocorrendo nesta Corte de Contas no âmbito do TC Processo 031.836/2018-6.
16. Quanto à Eletrosul, resta tentar junto à Aneel o ressarcimento pelos investimentos já realizados, em especial com projeto e obtenção de licenças ambientais, os quais superam os R$ 100 milhões em valores atuais, conforme planilha constante nos itens não digitalizáveis da peça 74. 
17. O segundo achado relatado nas auditorias dos Lotes A1, A2 e A4 foi a inadequação da seleção que escolheu as empresas responsáveis pela execução dos serviços de licenciamento ambiental, realizada com base na dispensa de licitação do art. 32 da Lei 9.074/1995 (terceira questão de auditoria) . No caso, observou-se o descumprimento do parágrafo único do art. 26 da Lei 8.666/1993, o que levou a não obtenção da proposta mais economicamente vantajosa para a Administração, considerando que não foram demonstradas, de forma prévia, clara e objetiva: a inexequibilidade das propostas desclassificadas; os critérios de rearranjo dos sublotes para fins de seleção e de contratação; e a avaliação do impacto no preço contratado em razão da extensão da duração do contrato.
18. Por conta desse segundo achado, foi proposta a audiência dos gestores responsáveis e a oitiva da Eletrosul, o que foi acatado pelo Exmo. Relator e prolatado nos itens 9.1 e 9.2 do Acórdão 2338/2016-TCU-Plenário.
19. As respostas às audiências foram apresentadas, em 19/10/2016, de forma conjunta pelos Srs. Daniel Vieira de Almeida, Giovani Gonçalves Petri, Martin Carlos Resener e Maycon Bettoni (peça 65) e a oitiva da Eletrosul em 3/11/2016 (peça 72) . 
EXAME TÉCNICO
20. O objetivo desta instrução é a análise de oitivas e audiências determinadas no Acórdão 2338/2016-TCU-Plenário.
21. Foi constatado que os documentos apresentados como oitiva pela Eletrosul (peça 72) e as razões de justificativa dos gestores (peça 65) são idênticos, com exceção de alguns poucos parágrafos. Logo, a análise dos argumentos apresentados será feita em conjunto.
Razões de justificativa (peça 65) e Oitiva da Eletrosul (peça 72) 
22. Os gestores iniciam sua defesa com considerações gerais sobre o presente processo, a contratação por dispensa de licitação do art. 32 da Lei 9.074/1995 e a jurisprudência do TCU no tema.
23. Em sequência, é defendido que as contratações dos serviços de licenciamento ambiental foram devidamente justificadas, em conformidade com o art. 26 da Lei 8.666/1993, por meio dos relatórios de consulta de preços e seleção de empresa prestadora de serviços para os sublotes A1, A2, A3 e A4. Esses relatórios apresentariam quais empresas foram consultadas, as propostas dos fornecedores que manifestaram interesse e a justificativa dos eventuais ajustes necessários nas propostas. Ainda teria sido justificado o preço, abaixo do valor de orçamento estimado pela Eletrosul, e a razão técnica de escolha do executante.
24. Em seguida, os gestores alegam que o preço efetivamente contratado foi compatível com o orçamento da Eletrosul e com as propostas recebidas na fase de seleção, não implicando em prejuízo ao erário. Ainda nessa seara, é argumentado que os custos ambientais totais do empreendimento foram de R$ 55 milhões, o que representaria 1,9% do investimento total (da ordem de R$ 3 bilhões) . Esse percentual estaria de acordo com o limite apontado por um estudo do Banco Mundial e pela Resolução homologatória Aneel 758/2009, ambos indicando o percentual de 3% como limite para os custos ambientais.
25. Apesar da baixa materialidade desses serviços, os gestores ressaltam a relevância do licenciamento ambiental, apontados atualmente como principal responsável por atrasos, aumento de custos e caminho crítico no desenvolvimento de projetos de linhas de transmissão. Sendo assim, seria necessária a adequada seleção das empresas responsáveis pelos serviços, pois a economia na contratação desses serviços, irrelevantes no todo, não seriam compensáveis no caso de dificuldades nessa área. Portanto, a principal preocupação da administração no processo de seleção seria contratar empresas com capacidade técnica e econômico-financeira suficientes para assegurar a execução integral do contrato.
26. Um outro aspecto destacado pelos gestores é a quantidade de instalações independentes no Lote A, no total de 44 (entre LT e SE) . Por isso, visando minimizar os riscos, foi estabelecido como premissa inicial não concentrar as atividades de licenciamento ambiental em uma única empresa.
27. Além disso, teriam sido privilegiados os aspectos regionais, mantendo uma única empresa como responsável pelo licenciamento ambiental de empreendimentos em uma mesma região. Dessa forma, visando evitar que empresas distintas realizassem estudos e abordagens diferenciadas e considerando que os sublotes A1 e A2 estariam na mesma região, para fins de seleção, uma única empresa deveria ser responsável pelo seu licenciamento.
28. Posteriormente, os gestores relataram que foi feito um estudo para identificar os empreendimentos com maior complexidade e desafio técnico para o licenciamento ambiental, bem como sua relevância, importância sistêmica e repercussões no caso de dificuldades (peça 65, itens não digitalizáveis) . Assim, teria sido observado uma maior complexidade nos lotes A1 e A2 em conjunto, depois o sublote A4 e, por fim, o sublote A3 como o menos complexo.
29. Após a defesa geral do procedimento de escolha das empresas, a Eletrosul e os gestores passam a atacar especificamente as constatações da Auditoria que embasaram o achado em tela (peça 65, p. 18-54 e peça 72, p. 18-56) . 
30. Primeiramente, com relação a desclassificação da Fucri/Unesc, é alegado pelos gestores que as propostas apresentadas não comprovavam experiência dessa empresa em serviços similares, não sendo identificado qualquer experiência anterior dessa empresa no licenciamento de empreendimentos do Sistema de Transmissão de Energia Elétrica. Por conta dessa falta de comprovação, não teria sido sequer pedido a revisão da proposta que foi feita a todos os outros fornecedores, de modo que não seria possível comparar os valores da Fucri/Unesc com os das outras empresas, pois podem conter critérios distintos. Concluem, então, que a capacidade técnica da referida prestadora foi levada em consideração, o que estaria alinhado com as demonstrações da razão da escolha do executante definida no art. 26 da Lei 8.666/1993 e na IN 70/2012.
31. No que se refere a desclassificação da empresa ABG por inexequibilidade, é informado que foi feito um tratamento das propostas recebidas para melhor definir os preços de mercado, identificando e desconsiderando os preços que apresentassem um grande afastamento das restantes. Assim, por meio do cálculo dos valores médios e do desvio padrão, teriam sido excluídos os preços que apresentavam dispersão superior ao desvio padrão em relação à média. Por isso, teriam sido considerados inexequíveis os preços da ABG para os lotes A1 e A2, em conjunto, e para o lote A4. É ressaltado que os valores da ABG correspondiam a um percentual de 46% a 56% da média das propostas recebidas e do orçamento da estatal. 
32. Em seguida é atacado o embasamento legal utilizado no Relatório de auditoria para considerar insuficiente o critério de desclassificação da proposta, por falta da análise de inviabilidade técnica da proposta prevista no art. 48 da Lei 8.666/1993:
Art. 48. Serão desclassificadas:
 (...) 
II - propostas com valor global superior ao limite estabelecido ou com preços manifestamente inexeqüiveis, assim considerados aqueles que não venham a ter demonstrada sua viabilidade através de documentação que comprove que os custos dos insumos são coerentes com os de mercado e que os coeficientes de produtividade são compatíveis com a execução do objeto do contrato, condições estas necessariamente especificadas no ato convocatório da licitação. 
33. Segundo as razões de justificativa, o art. 48 não foi utilizado pela Eletrosul para desclassificação das propostas de preço. O referido dispositivo seria regra para ser utilizada apenas em licitação, como se infere da menção a um ato convocatório da licitação. 
34. Mesmo considerando inadequado o uso desse dispositivo, a Eletrosul argumenta que se tivesse utilizado o critério definido no parágrafo primeiro, inciso II do art. 48, ainda teria considerado a proposta da ABG inexequível para os sublotes A1+A2, em conjunto, e A4, mas resultaria na desclassificação das propostas da Profill, ABG e Prosul para o sublote A3, além da desconsideração da Magna por estar acima do orçamento. Desse modo, não restariam ofertas válidas para o sublote A3. Conclui, assim, que a aplicação do art. 48 da lei de licitações é muito mais restritiva que a metodologia aplicada pela Eletrosul, a qual seria mais adequada para o caso.
35. Em relação à avaliação conjunta dos sublotes A1 e A2, os gestores defendem que todas as empresas apresentaram propostas revisadas e aceitas considerando a totalidade dos empreendimentos do Lote A, abrindo seus preços por sublotes. Desse modo, de acordo com as razões de justificativa, as propostas já consideravam um possível ganho de escala ou eficiência das propostas conjuntas e a Eletrosul capturaria integralmente esse ganho ao extrair e selecionar grupos de empreendimentos, sem repactuar os valores para a nova situação. Assim, segundo os gestores, o raciocínio apresentado no Relatório de Auditoria, o qual considerou que as propostas foram recebidas independentemente por sublote, não seria verdadeiro, pois as propostas seriam inicialmente para os quatro sublotes, apesar da individualização de valores.
36. Portanto, considerando a premissa inicial de não concentrar a contratação de todo o Lote A em apenas uma prestadora de serviço, além do objetivo de agrupar os empreendimentos localizados na mesma região, ou seja, sublote A1 e A2, as propostas dos fornecedores foram avaliadas em conjunto para esses dois sublotes, de modo que nesse contexto a Prosul apresentou a melhor proposta. É ressaltado, também, a experiência anterior da Eletrosul com a Prosul por meio de sua participação nas Sociedades de Propósito Específico (SPE) Uirapuru, SC Energia e TSBE.
37. Em seguida, os gestores destacaram o tratamento dado às linhas de transmissão Guaíba 3 - Nova Santa Rita e Guaíba 3 - Gravataí e às ampliações das subestações (SE) Nova Santa Rita e Gravataí. Os empreendimentos em questão compunham parte do sublote A4 no edital de leilão da Aneel, mas, por estarem nas mesmas localidades dos empreendimentos do sublote A1 e A2, foram incluídas no contrato da Prosul, após a comparação de preço das propostas. De acordo com as justificativas, o valor proposto pela Profill para realizar o serviço ambiental desses empreendimentos seria de R$ 4.275.993,68, enquanto o da Prosul foi de R$ 4.146.704,13. Cabe salientar que o detalhamento desses valores, que não constavam dos documentos entregues durante a auditoria, está na peça 68, página 5.
38. Prosseguindo com seus argumentos, a Eletrosul apresenta informações das empresas de licenciamento ambiental, na tentativa de demonstrar a capacidade econômico-financeira, a experiência técnica e o quadro técnico próprio na época do leilão, ou seja, final de 2014. Em resumo, as informações mostradas são as seguintes:
	Situação 2014
	ABG
	Profill
	Prosul

	Capital Social
	R$ 400.000,00
	R$ 1.000.000,00
	R$ 6.000.000,00

	Patrimônio Líquido
	R$ 1.312.636,89
	R$ 4.911.958,43
	R$ 65.935.623,05

	Total de Profissionais
	26
	40
	49

39. Com relação à experiência em serviços de licenciamento ambiental, a Eletrosul teria identificado grande experiência no setor elétrico das três empresas, inclusive em transmissão de energia. A estatal ressalva, no entanto, a falta de experiência da ABG no licenciamento de sistemas de transmissão superiores a 230 kV.
40. Em conclusão, os gestores entendem que as proporções de risco corroboraram a seleção realizada, de modo que a empresa com maior capacidade ficou responsável pelos lotes de maior complexidade (A1+A2) e a empresa de menor capacidade foi selecionada para o lote de menor relevância (A3) .
41. O próximo aspecto discutido na defesa é o aumento do valor do contrato da Prosul em R$ 684.000,00 por conta da majoração do prazo de execução da obra. Primeiramente a Eletrosul destaca que o critério de cálculo utilizado por ela para extensão do prazo estaria coerente com a análise proferida no TC Processo 009.183/2012-42 (UHE São Domingos) , em que o TCU teria concordado com a manutenção do valor mensal originalmente estabelecido nos meses adicionados por força de extensão do prazo de execução e de vigência. 
42. Em seguida, é apresentada a cronologia resumida do processo de seleção das empresas, para argumentar pela inviabilidade de solicitar novas propostas para todos os proponentes quando do surgimento inesperado da necessidade de ajustar as propostas selecionadas para novos prazos de execução da obra. Assim, a Eletrosul procedeu de forma análoga a um processo de aditamento contratual.
43. Nessa seara, enquanto as empresas selecionadas para outros sublotes (ABG e Profill) conseguiram absorver a maior parte dos aumentos dos custos, isso não ocorreu para a Prosul, que solicitou o valor de R$ 658.018,64 para a majoração do cronograma. Como esse valor seria inferior ao montante calculado pela Eletrosul, com base em um acréscimo diretamente proporcional à quantidade de meses inicial, o que geraria o valor de R$ 684 mil, o pleito da contratada foi acatado. Dessa forma, os gestores ressaltam que houve sim o questionamento à empresa a respeito do custo a ser acrescido, o qual teria sido aproximadamente R$ 26 mil menor do que o orçamento da Eletrosul.
44. A estatal esclarece ainda que os serviços envolvendo a execução dos programas ambientais são realizados concomitantemente às obras. Assim, não existiria inclusão ou exclusão de produtos, apenas a manutenção da continuidade dos serviços, os quais seriam uniformes ao longo do prazo de execução das obras, justificando o aumento de valor proporcional ao período acrescentado.
45. Ainda sobre o tema da extensão do prazo do contrato, a Eletrosul defende que os empreendimentos são distintos, então não seria possível comparar a situação da Prosul com a dos contratos da Profill e da ABG. Mesmo assim, como contra-argumento ao Relatório de Auditoria, que apontou que, se fossem mantidas as mesmas proporções de aumento pela extensão de prazo, a contratação dos lotes A1 e A2 seria menos onerosa com a Profill por causa do aumento proporcionalmente menor, a estatal apresenta cálculos demonstrando que se fosse considerado o acréscimo das LT e SE transferidas do lote A4 e a exclusão dos transplantes de vegetação, o valor da Prosul se manteria inferior, mesmo com o maior acréscimo pela extensão do prazo. A diferença principal dos dois cálculos (TCU e Eletrosul) está no transplante de vegetação, que apesar de ter sido incluído na justificativa de escolha das propostas e no pré-contrato, teria sido excluído na formalização do contrato definitivo. Como o valor da Prosul para esse serviço era muito superior ao da Profill, após a exclusão dele o valor final do contrato se torna mais vantajoso com a Prosul.
46. Por fim, a empresa ressalta que nenhuma despesa a esse título foi realizada pela Eletrosul. Até a data das razões de justificativa só teria sido emitida a licença de instalação para uma linha do sublote A3 (LT 230 kV Cerro Chato - Livramento 3) , mas não havia sido iniciada qualquer execução dos programas ambientais.
47. Ademais, o Conselho de Administração e a Diretoria Executiva da Eletrosul teriam iniciado o processo de rescisão de todos os contratos de bens e serviços relativos ao Lote A, inclusive os relativos aos serviços ambientais, objeto dessa instrução. Dessa forma, os gestores entendem que o aprofundamento do presente apontamento seria inócuo por perda de objeto.
48. O Acórdão 2338/2016-TCU-Plenário determinou, ainda, que em suas oitivas, a Eletrosul se manifestasse sobre o modelo de governança e os critérios de controle que deveriam coibir a ocorrência das irregularidades citadas no relatório de auditoria. 
49. Nesse sentido, a estatal alega que por meio de aprovação da Diretoria Executiva são definidos níveis de limites de competência e de responsabilidade (NLCR) de modo a definir a competência de aprovação das contratações. Com base nos argumentos apresentados previamente para defesa do processo de seleção das empresas, a estatal entende que os controles foram devidamente observados, seguindo os procedimentos normativos da empresa.
50. Foi ressaltado também que meses após a aprovação dos contratos em análise nesta instrução foi criada pela Eletrosul a Assessoria de Conformidade Corporativa (ASC) , responsável pelo assessoramento da Diretoria Executiva nos assuntos relacionados a gestão de riscos, controles internos e conformidade corporativa.
51. Adicionalmente, é informado que houve, a partir de 2016, o desenvolvimento de controles internos visando mitigar riscos de desconformidade em relação ao cumprimento da IN TCU 70/2012, no que diz respeito aos pré-contratos e contratos definitivos de que trata o art. 32 da Lei 9.074/1995. 
52. Por fim, a estatal relata que recebeu, no âmbito do relatório anual de contas de 2016, recomendação da CGU para estabelecer procedimento de controle com orientação para condução do processo de escolha das propostas de empresas para celebração de pré-contratos, os quais estariam sendo buscados pela Eletrosul.
Análise
53. Os gestores da Eletrosul defendem que o modelo de seleção das empresas que prestariam os serviços de licenciamento ambiental para os sublotes A1, A2 e A4 do leilão 4/2014-Aneel teria sido adequado.
54. Inicialmente é salutar apresentar a situação original das propostas recebidas pelos gestores, com as quais eles procederam à escolha do fornecedor.
55. Assim, a Tabela 1 apresenta as propostas recebidas pela Eletrosul para cada sublote, após a revisão para equalização de escopos, conforme justificativa apresentada pela estatal para a contratação desses serviços. 
Tabela 1 - Propostas para o serviço de licenciamento ambiental 
	Propostas recebidas para o serviço de licenciamento ambiental em ordem de valores

	Sublote A1 
	Sublote A2 
	Sublote A4 

	ABG (R$ 3.302.081,43) 
	ABG (R$ 1.732.854,83) 
	ABG (R$ 9.185.549,75 

	Profill (R$ 4.779.741,16) 
	Prosul (R$ 3.495.856,33) 
	Profill (R$ 16.095.398,43) 

	Prosul (R$ 5.620.503,31) 
	Profill (R$ 4.406.487,40) 
	Prosul (R$ 16.110.463,64) 

	Magna R$ 9.615.787,54
	Magna (R$ 10.709.324,93) 
	Magna (R$ 24.244.074,43) 

Fonte: peças 15, 16 e 17.
56. Além das propostas acima, a Eletrosul desclassificou previamente a empresa Unesc/Fucri, por falta de comprovação de experiência nesse tipo de licenciamento ambiental, e a Concremat, por atraso de um dia na apresentação da proposta revisada. Essas empresas teriam a segunda proposta mais econômica nos sublotes A2 e A4, respectivamente.
57. Com relação ao quadro inicial das propostas, destaca-se que, apesar da Prosul apresentar valores classificados apenas entre o segundo e o terceiro lugar para os sublotes A1, A2 e A4, ela foi selecionada pelos gestores para prestar o serviço para esses três sublotes (integralmente para A1 e A2, além de parte dos empreendimentos do A4) . 
58. Os gestores justificam o resultado da seleção por meio de diversos aspectos. 
59. O mais sensível é relativo à empresa ABG, que apresentou a melhor proposta para todos os sublotes, mas foi desclassificada nos sublotes A1, A2 e A4 por inexequibilidade, a qual foi calculada por uma metodologia desenvolvida pela Eletrosul com base na diferença entre a média e o desvio padrão das propostas. Observa-se que a desclassificação foi feita exclusivamente com base na comparação com as outras propostas, sem ser dada a oportunidade de a empresa demonstrar a exequibilidade da sua proposta.
60. Nesse aspecto é importante ressaltar que a jurisprudência desta Corte de Contas é assertiva no sentido de que o juízo de inexequibilidade demanda máxima cautela e comedimento, mostrando-se irregular a desclassificação de empresas sem que tenha restado demonstrado de forma evidente a impossibilidade de prestação do serviço ofertado (Acórdão 284/2008-TCU-Plenário, da relatoria do Exmo. Min. Marcos Vinícios Vilaça) . A jurisprudência do TCU também é farta ao afirmar que em qualquer situação de inexequibilidade é inadmissível a desclassificação direta de licitantes sem que lhes seja facultada a oportunidade de apresentar justificativas para os valores ofertados (Acórdãos 79/2010, 1.426/2010, 3240/2010, 1161/2014, 2214/2014, 3092/2014, todos do Plenário do TCU) .
61. Nessa seara, se é preciso máxima cautela e oportunidade de defesa na desclassificação por inexequibilidade no âmbito de uma licitação, onde há transparência e abertura para todos os licitantes interessados, mais crucial ainda se torna esse comedimento em uma dispensa de licitação, em que participam apenas empresas convidadas pela estatal e a transparência da seleção é naturalmente menor. 
62. Portanto, entende-se que a desclassificação da menor proposta, ainda que em um procedimento competitivo instaurado no âmbito de um processo de dispensa de licitação, deve ser devidamente justificada, a fim de se evitar a infringência de princípios aplicáveis à Administração Pública, como os da impessoalidade e da isonomia entre os participantes, sendo, portanto, admissível apenas em casos extremos em que a proposta seja inquestionavelmente inexequível e a defesa da empresa não tenha sido suficiente para considerar adequada a oferta. Não é aceitável, portanto, a desclassificação de proposta sem que tenha sido dada oportunidade à empresa para comprovar a exequibilidade de sua oferta, consoante dispõe a jurisprudência desta Corte.
63. No caso em análise, a Eletrosul não deu oportunidade de defesa à ABG, o que torna irregular, de imediato, a desclassificação das propostas por inexequibilidade. Nesse sentido, propõe-se que seja dada ciência à Eletrosul que, em qualquer caso de desclassificação de proposta por inexequibilidade, especialmente no âmbito de dispensa de licitação de que trata o art. 32 da Lei 9.074/1995, não desclassifique proposta por inexequibilidade sem que seja dada oportunidade de defesa à empresa e justificada formalmente a recusa de seus argumentos.
64. Consolidado esse ponto, passa-se aos argumentos dos gestores da Eletrosul sobre a inexequibilidade. 
65. O primeiro é a alegação de que as propostas da ABG, consideradas inexequíveis pela estatal, correspondiam a um percentual de 46% a 56% da média das propostas recebidas e do orçamento da estatal, de modo que a Eletrosul considera razoável excluir esse fornecedor. No entanto, é preciso observar a deficiência dos parâmetros de comparação apresentados. Com relação ao orçamento feito pela estatal, há evidências de que ele não está devidamente alinhado aos valores de mercado. Por exemplo, o valor orçado pela Eletrosul para o serviço de licenciamento ambiental do sublote A3 foi de R$ 15.432.977,21 (peça 15, p. 6) , o qual é aproximadamente 3 vezes superior à proposta contratada e também à proposta da segunda colocada (Prosul) e nem por isso foram desclassificadas por inexequibilidade. 
66. Em verdade, o contrato com a ABG (sublote A3) é o que apresenta a maior execução física entre os sublotes, com 34,99%, contra 20%, 13% e 23,66%, respectivamente para os sublotes A1 (Prosul) , A2 (Prosul) e A4 (Profill) , de acordo com as informações apresentadas pela Eletrosul na peça 74, itens não digitalizáveis. 
67. Quanto à comparação com as outras empresas, observa-se que foram poucas propostas, apenas de fornecedores convidados, e com uma discrepância muito grande de valores, tornando frágil essa comparação e insuficiente para desclassificar a proposta mais econômica sem que a empresa fosse chamada para se manifestar sobre a exequibilidade de sua proposta.
68. Em seguida a estatal defende que o art. 48 da Lei de Licitações não poderia ser aplicável à dispensa de licitação em tela, contrariando referência feita pelo Relatório de Auditoria. Nesse aspecto, cabe fazer uma distinção. Critérios específicos da Lei 8.666/1993 de fato não se aplicam ao caso em questão, como seria o § 1º do art. 48, que define a linha de corte de 70% da média das propostas ou do orçamento da administração para desclassificação por inexequibilidade. Esse aspecto só é pertinente no âmbito de uma licitação e não poderia ser utilizado em uma situação limitada de participantes, como é o caso da dispensa de licitação. 
69. Por outro lado, as disposições gerais dessa lei, quando puderem ser aplicáveis, devem ser seguidas, mesmo quando a contratação for realizada por meio de dispensa de licitação. Esse é o caso do inciso II do art. 48, ao afirmar que os preços manifestadamente inexequíveis são aqueles que não venham a ter demonstrada sua viabilidade por meio de documentação que comprove que os custos dos insumos são coerentes com os de mercado. Ou seja, a proposta não pode ser descartada apenas por conta de seu baixo valor, deve haver uma análise aprofundada da documentação apresentada pela empresa. Nesse aspecto, é razoável que esse conceito seja expandido para a dispensa de licitação, tornando mais transparente e imparcial essa contratação.
70. Em verdade, a aplicação desse princípio resta assentada pela farta jurisprudência do TCU já destacada nesta instrução, que afirma que em qualquer situação de inexequibilidade é inadmissível a desclassificação direta de licitantes sem que lhes seja facultada a oportunidade de apresentar justificativas para os valores ofertados (Acórdãos 79/2010, 1.426/2010, 3240/2010, 1161/2014, 2214/2014, 3092/2014, todos do Plenário do TCU) .
71. Conclui-se, portanto, pela irregularidade da desclassificação da empresa ABG por inexequibilidade. Sem essa desclassificação, as contratações seriam realizadas de forma diversa e por um valor inferior, mesmo adotando-se as premissas da Eletrosul de união dos lotes A1 e A2, a qual será discutida em sequência. 
72. De acordo com o relatório de auditoria (peça 34) , o valor da contratação poderia ser R$ 5.422.320,21 (aproximadamente 18%) menor do que a efetuada, mantendo-se as mesmas premissas estabelecidas pela Eletrosul. Caso fosse feita a contratação simplesmente pelo menor valor, a estatal teria despendido aproximadamente R$ 11 milhões a menos do que o valor contratado por meio de seu critério de seleção.
73. Com relação à avaliação conjunta dos sublotes, discorda-se do argumento apresentado pela Eletrosul. Em primeiro lugar, a justificativa para contratação conjunta dos sublotes deveria, seguindo o princípio da transparência e para possibilitar a correta tomada de decisão da Diretoria da Eletrosul, informar quanto seria pago a mais por essa opção, de modo que o benefício fosse devidamente sopesado.
74. Caso a escolha da empresa de licenciamento ambiental fosse feita separadamente para os sublotes A1 e A2, mesmo supondo que o critério de inexequibilidade definido pela Eletrosul se sustentasse após a oportunidade de defesa da proposta, a empresa ABG seria considerada exequível para o sublote A2 (por R$ 1,76 milhões a menos do que a Prosul) e a empresa Profill teria a melhor proposta para o A1 (por R$ 840 mil a menos do que a Prosul) . Portanto, em uma análise independente dos sublotes, a Prosul não seria vencedora de nenhum dos dois lotes, mas arrematou ambos por conta da união dos sublotes A1 e A2 no momento da escolha das propostas, somada à desclassificação irregular da empresa ABG por inexequibilidade, em desconformidade com a jurisprudência do TCU.
75. Para justificar o valor pago a mais pela união dos sublotes A1 e A2, os benefícios da contratação para a Eletrosul deveriam ser bem claros. Contudo, nas justificativas de contratação não há qualquer referência à possível contratação em separado, nem há benefícios suficientes para suportar tal dispêndio extra. De acordo com os documentos apresentados, a única vantagem seria evitar diferenças entre os estudos realizados por empresas distintas, o que talvez gerasse questionamento do órgão ambiental. Ora, a mínima diligência esperada dos gestores é a realização de interface entre os fornecedores e a conferência dos produtos desses contratos, o que seria suficiente para mitigar esse risco, retificando qualquer diferença encontrada.
76. Um outro aspecto a ser realçado é que a Eletrosul não tinha como ter certeza se iria vencer os quatro sublotes do leilão 4/2014 da Aneel. De acordo com o item B1 do edital do leilão 4/2014-Aneel, mesmo havendo a possibilidade de apresentação de propostas para todo o Lote A, existia a opção de propostas independentes para cada um dos sublotes A1 a A4, sendo possível uma competição entre os dois tipos de proposta. Logo, em uma situação hipotética, a estatal poderia ser vencedora do sublote A2, mas não do A1, o que faria com que a Eletrosul tivesse contratado um serviço pelo dobro do valor necessário (R$ 3,5 milhões da Prosul frente a R$ 1,73 milhões da ABG) , sem qualquer benefício.
77. Além da soma dos sublotes A1 e A2, a Eletrosul optou por transferir para o contrato da Prosul parte dos empreendimentos do sublote A4: as linhas de transmissão Guaíba 3-Nova Santa Rita e Guaíba 3-Gravataí, além das ampliações das subestações (SE) Nova Santa Rita e Gravataí, seguindo o entendimento de que estariam na mesma área geográfica e deveriam permanecer com o mesmo fornecedor. Esses empreendimentos faziam parte do sublote A4, o qual teria seu licenciamento ambiental realizado pela empresa Profill, de acordo com a avaliação das propostas (peça 16) . 
78. Foi realçado no relatório de auditoria que o orçamento contido nas propostas das empresas não era claro suficiente para comprovar o benefício financeiro dessa alteração para a Eletrosul. Contudo, nas informações das oitivas (peça 72) , a Eletrosul trouxe novos elementos que detalharam os orçamentos das empresas Prosul e Profill para esses empreendimentos, deslocados do sublote A4, demonstrando que o valor requerido pela Prosul era inferior ao da Profill, tornando financeiramente favorável para a estatal essa mudança de fornecedores. 
79. Nesse aspecto, apesar da comprovação da vantagem financeira excluir o possível prejuízo, mantem-se a crítica presente no relatório de auditoria. A análise que embasou as contratações falhou em atender ao princípio da transparência, por comparar propostas para certos serviços, escolhendo os fornecedores com base nessa proposta, para posteriormente alterar o escopo, sem solicitação de novas propostas aos fornecedores e sem avaliação do impacto das mudanças na escolha do fornecedor. Observa-se que mesmo que tenha havido uma comparação entre os preços da Prosul e da Profill, a ABG e a Magna, outras concorrentes do processo, nunca forma consultadas. É possível que com essas alterações a ABG não tivesse mais uma proposta inexequível, segundo os critérios da Eletrosul, por exemplo.
80. Ainda com relação à contratação da empresa Prosul, o Relatório de Auditoria aponta a discrepância no aumento do valor contratual por conta da extensão do prazo de execução das obras, que teve como consequência o aumento do período de execução dos programas ambientais efetuados pelas empresas de licenciamento ambiental. Apesar de ABG (lote A3) , Profill (lote A4) e Prosul (lote A1, A2 e parte do A4) terem o prazo de seus contratos ampliados em relação às respectivas propostas iniciais, o valor proporcionalmente recebido diferiu. Enquanto a Prosul teve seu contrato majorado de forma diretamente proporcional ao período estendido (R$ 658 mil) , a empresa ABG não solicitou qualquer aumento de preço e a Profill requisitou apenas 10,5% do valor proporcional aos meses de execução (R$ 200 mil) . 
81. Além do gasto extra e da possível omissão dos gestores em analisar esse aumento, em vista da grande discrepância entre as propostas, a auditoria apontou que se essa disparidade tivesse sido considerada na comparação inicial de valores das propostas para escolha dos fornecedores dos sublotes A1 e A2, teria havido alteração da escolha da empresa, tornando a proposta da Profill mais vantajosa que a da Prosul.
82. Com relação a isso, os gestores afirmam que os serviços de execução dos programas ambientais seriam realizados concomitantemente às obras, não existindo inclusão ou exclusão de serviços, de modo que seria razoável o aumento do valor proporcional à extensão do período. Esse critério de cálculo teria sido inclusive utilizado pela estatal para extensão do prazo nas obras da UHE São Domingos (TC Processo 009.183/2012-42) e aceito pelo TCU. Além disso, a estatal apresentou análise comprovando a existência de uma diferença significativa na dificuldade ambiental dos lotes, de modo que não seria simples a comparação direta entre eles. Por fim, a empresa e os gestores defendem que nenhuma despesa a esse título seria realizada, pois o empreendimento está em processo de transferência de controle para uma SPE privada, motivo pelo qual a estatal já iniciou os procedimentos de rescisão de todos os contratos. Logo, esses valores não serão pagos, de modo que a avaliação desse possível prejuízo teria perdido o objeto.
83. Com relação à suposta aceitação do TCU a esse critério no processo da UHE São Domingos, as duas situações não são iguais para que possa ser feita essa associação. Naquele processo há justamente a crítica pela extrapolação do preço proporcionalmente ao aumento de prazo e a posterior análise dos serviços caso a caso para avaliar a pertinência ou não do aumento proporcional. A mesma análise deve ser feita nesse caso. Apesar de várias exigências dos órgãos ambientais terem um fator mensal, parte dos programas não são afetados pelo aumento de prazo. Mesmo que essa avaliação não fosse simples de ser feita no momento da contratação, a Eletrosul tinha a oportunidade de comparação de três contratos similares, constatando grande diferença entre os três e devendo renegociar o aumento ou mesmo rever a escolha da empresa ao receber o pedido destoante. Para agravar a situação, a empresa que teve o aumento discrepante, Prosul, foi justamente a beneficiada nas outras irregularidades discutidas nesta instrução.
84. A respeito da finalização dos contratos, foram apresentados documentos que corroboram a afirmação da rescisão dos contratos. Junto à Oitiva (peça 65) , os gestores apresentaram as deliberações de seus órgãos diretivos que determinaram o início da rescisão de todos os contratos, inclusive os de licenciamento ambiental, objetos desta instrução. Ademais, o Acórdão 2338/2016-TCU-Plenário determinou que a Eletrosul encaminhasse bimestralmente a situação do empreendimento, de modo que é possível constatar a situação recente dos contratos. Nesse sentido, já foram enviados dez relatórios pela estatal. O primeiro (peça 74) , de 29/12/2016, informa que os contratos da Prosul (sublote A1 e A2) e da Profill (sublote A4) ainda estavam em execução e com realização física e financeira entre 13% e 23,66%. Os demais (peças 75-78 e 80-85) , informam apenas que a situação não foi alterada em relação à informação anterior ou que os esclarecimentos solicitados se mostraram prejudicados, haja vista que, naquele momento, se encontravam avançadas as tratativas com as empresas que assumirão o controle do empreendimento.
85. Com base nessas informações, constata-se que, além da baixa execução físico-financeira até o momento, os contratos em análise foram interrompidos e encontram-se na iminência de serem rescindidos pela Eletrosul, ensejando mitigação de eventuais prejuízos aos cofres da Estatal que pudessem surgir da execução contratual. 
86. A própria discussão sobre a elevação dos custos, em decorrência de aditivos contratuais, fica, nesse caso, atenuada, já que os contratos sequer serão executados. Há, portanto, potencial perda do objeto em relação a eventuais danos ao erário. Contudo, o mesmo não se pode dizer em relação as decisões tomadas para a definição das empresas a serem contratadas.
87. Sobre esse tema, restou evidente a ocorrência de falhas no processo de escolha das empresas contratadas para realizar o licenciamento ambiental. Em primeiro lugar, a irregular desclassificação das propostas mais vantajosas para os sublotes A1, A2 e A4, sob o argumento de inexequibilidade, sem que tenha sido dada oportunidade de defesa à empresa, está em desconformidade com a jurisprudência desta Corte de Contas. Em seguida, ao invés de comparar as propostas das empresas por sublote, como foram solicitadas, a Eletrosul alterou o objeto de comparação, juntando os lotes A1 e A2 e selecionando uma empresa que não tinha a melhor proposta para nenhum dos dois sublotes, se analisados isoladamente. Após a seleção do fornecedor, ainda foram feitas modificações dos contratos, as quais se tivessem sido consideradas no processo de seleção poderiam ter alterado a escolha da empresa contratada, como ocorreu na inclusão de obras do lote A4 no escopo da Prosul, a extensão de prazo para execução dos programas ambientais e a alteração da forma de licenciamento ambiental de duas linhas dos sublotes A1 e A2 que passaram de RAS (Relatório Ambiental Simplificado) para EIA/RIMA (Estudo e Relatório de Impacto Ambiental) . 
88. Assim, o objeto contratado diferiu consideravelmente do escopo das propostas apresentadas e até mesmo dos itens analisados na justificativa de escolha dos fornecedores, de modo que o documento que deveria justificar a contratação não é aderente à situação efetivamente contratada. Destaca-se que o ponto comum em todas essas alterações foi o aumento do escopo contratado com a empresa Prosul, em detrimento dos outros fornecedores. 
89. Entende-se, portanto, que os atos dos gestores responsáveis pela escolha da empresa de licenciamento ambiental demonstraram falta de diligência em razão da ausência de aplicação de critérios pré-estabelecidos, claros e razoáveis, deixando de escolher as propostas economicamente mais vantajosas para a execução do serviço de licenciamento ambiental. Nesse sentido, os agentes da Eletrosul deixaram de demonstrar em seus atos a observância aos princípios da impessoalidade, eficiência e seleção da proposta mais vantajosa, contrariando jurisprudência desta Corte de Contas e beneficiando a empresa Prosul em detrimento dos outros concorrentes e da proposta mais economicamente vantajosa para a estatal.
90. Diante de tais infringências à norma legal e à jurisprudência desta Corte de Contas, propõe-se rejeitar as razões de justificativa apresentadas e aplicar a multa prevista no art. 58, inciso II da Lei 8.443/1992 c/c art. 268, inciso II, do Regimento Interno do TCU aos gestores Martin Carlos Resener (Gerente da DIAF - CPF XXX.207.339-XX) , Maycon Bettoni (Gerente da DEAM - CPF XXX.025.019-XX) , Giovani Gonçalves Petri (Gerente do DEA - CPF XXX.793.800-XX) e Daniel Vieira de Almeida (Coordenadoria de Negócios - CPF XXX.438.239-XX) , consoante condutas descritas na Matriz de Responsabilização constante desta instrução."
2.	Com base nessa análise, o auditor federal de controle externo (AFCE) encarregado de instruir o presente feito no âmbito da SeinfraElétrica propõe ao TCU, em essência, que os gestores da Eletrosul Martin Carlos Resener, Maycon Bettoni, Giovani Gonçalves Petri e Daniel Vieira de Almeida, ocupantes, naquela estatal, respectivamente, dos cargos de gerência da Divisão de Implantação Ambiental e Fundiária (DIAF) , da Divisão de Engenharia Ambiental   (DEAM) , do Departamento de Engenharia Ambiental e Fundiária (DEA) e  da Coordenadoria de Negócios (CDNE) , tenham suas razões de justificativa rejeitadas e sejam apenados com a multa prevista no art. 58, inciso II, da Lei 8.443/1992.
3.	Sugere, ainda, o auditor informante que a Eletrosul seja cientificada sobre as irregularidades apontadas nos autos.
4.	Essa proposta de encaminhamento contou com a anuência do corpo dirigente da SeinfraElétrica (peças 88 e 89) .
	
É o Relatório.

8.1. Alexandre Gonçalves Filho (CPF 669.891.751-68), Caroline da Costa Silvério Kamaroski (OAB/PR 34.229), Fabiano Marcos Zwicker (OAB/SC 16.035), Germana Fonseca Crespo Garcia Ghisoni (OAB/SC 29.411-8), José Renato Pinto da Fonseca (CPF 101.951.901-06), Leandro Correa Soares (OAB/PR 27.737), Luciano José da Silva (OAB/RS 44.193), Márcio Alceu Pazeto (OAB/SC 23.073), Mariana Gomes Silveira Piovesan (OAB/SC 28.959), Milene Nunes Lima (OAB/SC 20.122), Paula Jarina Silva Bessa (OAB/SC 30.807-B), Rafael Rebelo Pereira (OAB/SC 24.868), Renata Baixo de Sá Martins (OAB/SC 19.978) e Sidnei Furlan (CPF 778.378.518-20), representando a Eletrosul Centrais Elétricas S/A (procurações às peças 6 e 79);
8.2. Estefania Torres Gomes da Silva (CPF 991.411.831-34), representando a Agência Nacional de Energia Elétrica (procuração à peça 91).

Não atuou.

RELATÓRIO DE AUDITORIA. ELETROSUL. OBRAS PÚBLICAS. LINHAS DE TRANSMISSÃO. ENERGIA EÓLICA. INDÍCIOS DE IRREGULARIDADE EM DISPENSA DE LICTAÇÃO. ATRASOS NA EXECUÇÃO DO EMPREENDIMENTO. AUDIÊNCIAS DE GESTORES. OITIVA DA ENTIDADE. RAZÕES DE JUSTIFICATIVA REJEITADAS. APLICAÇÃO DE MULTA AOS GESTORES. CIÊNCIA DOS FATOS À ELETROSUL.

RELATÓRIO DE AUDITORIA (RA)

Secretaria de Fiscalização de Infraestrutura de Energia Elétrica (SeinfraElétrica).

Conforme consignado no Relatório precedente, tratam os autos de Auditoria realizada na Eletrosul Centrais Elétricas S.A., em cumprimento ao Acórdão 664/2016-TCU-Plenário, com foco nas obras de expansão da transmissão relativas ao Sublote A1 do Leilão 4/2014 realizado pela Agência Nacional de Energia Elétrica (Aneel) . As linhas de transmissão (LT) e subestações (SE) referentes a este sublote estão localizadas na região norte da Lagoa dos Patos no Rio Grande do Sul e têm como objetivo permitir o escoamento da energia eólica gerada nessa região.
2.	No que tange ao Lote A do referido certame, a Aneel o dividiu em quatro sublotes (A1, A2, A3 e A4) , cada um com uma Receita Anual Permitida (RAP) distinta e com implantação prevista para diferentes sub-regiões do estado, podendo ser encarados, portanto, como unidades de negócio independentes entre si. Em função disso, o mencionado Acórdão 664/2016-TCU-Plenário determinou a realização de uma auditoria para cada um daqueles quatro sublotes, o que ensejou o cadastramento dos Fiscalis 189 (auditoria no Sublote A1; TC-Processo 012.309/2016-8) , 190 (auditoria no Sublote A2; TC-Processo 012.320/2016-1) , 191 (auditoria no Sublote A3; TC-Processo 012.312/2016-9) e 192/2016 (auditoria no Sublote A4; TC-Processo 012.321/2016-8) . Esses últimos três processos encontram-se apensados aos presentes autos.
3.	A sessão pública de realização do Leilão Aneel 4/2014 aconteceu no dia 18/11/2014 e a Eletrosul foi vencedora de todo o Lote A. Antes disso, valendo-se da possibilidade de dispensa de licitação aventada no art. 32 da Lei 9.074, de 7/7/1995, a estatal havia firmado diversos pré-contratos, parte deles referentes a estudos e serviços de licenciamento ambiental necessários para a execução do empreendimento. E foi sobre esses pré-contratos de licenciamento ambiental que incidiram os indícios de irregularidade que levaram este Tribunal de Contas a, nos termos do Acórdão 2338/2016-TCU-Plenário (peça 39) , determinar a oitiva da Eletrosul e a audiência dos Srs. Martin Carlos Resener, Maycon Bettoni, Giovani Gonçalves Petri e Daniel Vieira de Almeida, ocupantes, naquela estatal, respectivamente, dos cargos de gerência da Divisão de Implantação Ambiental e Fundiária (DIAF) , da Divisão de Engenharia Ambiental  (DEAM) , do Departamento de Engenharia Ambiental e Fundiária (DEA) e da Coordenadoria de Negócios (CDNE) .
4.	Importante destacar que, inobstante o objeto desta Auditoria estar restrito ao Sublote A1 do Leilão Aneel 4/2014, as razões para a oitiva e audiência promovidas nestes autos estão assentadas em indícios de irregularidade envolvendo também os demais sublotes (A2, A3 e A4) , uma vez que os procedimentos de escolha de empresas, em sede de dispensa de licitação, conduzidos pela Eletrosul permeou todos eles. Foi sopesado, destarte, todo o processo de seleção das prestadoras de serviço pré-contratadas para o licenciamento ambiental dos Sublotes A1, A2, A3 e A4 do mencionado certame.
5.	Os indícios de irregularidade a que me refiro consistem, essencialmente, na não apresentação de justificativa prévia, clara e objetiva para:
	a) o critério estatístico criado e adotado na fase de avaliação e seleção de propostas para fins de definição de preços inexequíveis (o preço ofertado por determinada empresa deveria ser maior do que a média das propostas apresentadas subtraída do desvio padrão amostral) , resultando na desclassificação das propostas da empresa ABG Engenharia e Meio Ambiente relativas aos Sublotes A1, A2 e A4 por suposta inexequibilidade, sem qualquer outra avaliação e, especialmente, sem que fosse dada à concorrente oportunidade de demonstrar a viabilidade dos preços por ela ofertados;
	b) o reagrupamento, também na fase de avaliação e seleção de propostas, dos Sublotes A1 e A2, o que ensejou a contratação da empresa Prosul Projetos, Supervisão e Planejamento, cujas ofertas de preço, entretanto, se consideradas isoladamente, não lhe permitiriam ser contratada para qualquer dos referidos sublotes ou, ao menos, para o primeiro deles caso restasse efetivamente comprovada a inexequibilidade da proposta apresentada pela empresa ABG para o Sublote A2;
	c) a redução do escopo do Sublote A4, pré-contratado com a empresa Profill Engenharia e Ambiente, para passar para o pré-contrato da Prosul (Sublotes A1 e A2) o licenciamento ambiental das linhas de transmissão "Nova Santa Rita - Guaíba 3" e "Guaíba 3 - Gravataí" e das entradas de linhas das Subestações Nova Santa Rita e Gravataí, no valor total de R$ 4.146.704,14, sem que houvessem sido solicitadas novas cotações de preço para essa nova configuração de sublotes, o que poderia resultar em propostas economicamente mais vantajosas para a Eletrosul em função de ganhos de eficiência e de escala por parte das concorrentes;
	d) os critérios utilizados para que, ao montante originalmente previsto para ser pré-contratado com a Prosul, fossem acrescidos R$ 658 mil, calculados, por iniciativa da própria Eletrosul e aparentemente sem qualquer consulta prévia àquela concorrente, de forma diretamente proporcional aos meses extras que vieram se mostrar necessários para execução do objeto pactuado, inobstante os pré-contratos firmados com as empresas ABG (Sublote A3) e Profill (Sublote A4) , ambos igualmente afetados pelo aumento dos prazos de vigência inicialmente estimados, não tenham se pautado pela mesma metodologia de cálculo mencionada acima (no caso da ABG não houve qualquer reajuste de preço, ao passo que a Profill requisitou aumento de pouco mais de um décimo do valor que seria acrescido caso se aplicasse o mesmo método de aumento linear utilizado para a empresa Prosul) .
6.	Quanto aos esclarecimentos apresentados pela Eletrosul (peças 72 e 73) em sede de oitiva e às razões de justificativa apresentadas pelos agentes públicos ouvidos em audiência (peças 65 a 68) , entendo que foram todos eles abordados, com as devidas profundidade e abrangência, no exame realizado pela Secretaria de Fiscalização de Infraestrutura de Energia Elétrica (SeinfraElétrica) à peça 87, cujas conclusões incorporo às minhas próprias razões de decidir.
7.	Com efeito, ainda que pareçam razoáveis algumas justificativas técnicas apresentadas em defesa dos procedimentos adotados pela Eletrosul na fase de pré-contratação dos Sublotes A1, A2 e A4, o fato é que os critérios de avaliação e seleção de propostas criticados pelo TCU nesta auditoria somente foram divulgados pela estatal após ela ter tomado conhecimento dos preços ofertados pelas empresas concorrentes, o que caracteriza, a meu ver, inaceitável mácula aos princípios da transparência, da isonomia, da impessoalidade e do julgamento objetivo das propostas.
8.	No tocante à desclassificação, por suposta inexequibilidade, de três das quatro propostas apresentadas pela empesa ABG - todas quatro com os melhores preços ofertados entre as concorrentes -, observou a unidade instrutiva que a decisão foi tomada exclusivamente com base na comparação com os preços das demais empresas participantes, sem que houvesse sido dada à ABG a oportunidade de demonstrar a exequibilidade da sua proposta.
9.	Tal prática não se coaduna com farta jurisprudência desta Corte de Contas (Acórdãos 79/2010, 1.426/2010, 3.240/2010, 1.161/2014, 2.214/2014, 3.092/2014, todos de Plenário) , ao que se soma a fragilidade das justificativas trazidas aos autos pela Eletrosul e por seus agentes ouvidos em audiência, todas enfrentadas e refutadas pela SeinfraElétrica, com destaque para a conclusão de que o orçamento feito pela estatal, suscitado como fonte de referência comparativa nas razões de justificativa dos responsáveis ouvidos em audiência, não constitui parâmetro confiável para eventual avaliação de exequibilidade de propostas, eis que ele não se mostrou devidamente aderente aos valores de mercado. Por exemplo, o valor orçado para o serviço de licenciamento ambiental do Sublote A3 foi de R$ 15.432.977,21 (peça 15, p. 6) , preço este aproximadamente três vezes superior ao proposto pela contratada, ABG (R$ 4.877.615,70; peça 41, p. 10, Tabela 3) , e também ao ofertado pela segunda colocada, Prosul (R$ 5.201.581,70; peça 41, p. 10, Tabela 3) , sem que isso tenha resultado em desclassificação de qualquer delas por inexequibilidade.
10.	Igualmente injustificável o reagrupamento dos Sublotes A1 e A2 - opção que também só foi anunciada na fase de avaliação e seleção de propostas -, o que ensejou a contratação da empresa Prosul, cujas ofertas de preço, entretanto, se consideradas isoladamente, não lhe permitiriam ser contratada para qualquer dos referidos sublotes ou, ao menos, para o primeiro deles caso restasse efetivamente comprovada a inexequibilidade da proposta apresentada pela empresa ABG para o Sublote A2.
11.	Sobre esse achado de auditoria, além do já mencionado desrespeito aos princípios da transparência, da isonomia, da impessoalidade e do julgamento objetivo das propostas, eis que a alteração de critério se deu após o conhecimento dos preços ofertados pelas empresas participantes, pontuou a unidade técnica que a Eletrosul não tinha como ter certeza de que iria vencer os quatro sublotes do Leilão Aneel 4/2014. Nessas circunstâncias, se a estatal viesse a ser vencedora do Sublote A2, mas não do A1, ela acabaria contratando, sem qualquer benefício, um serviço que havia sido pré-contratado pelo dobro do valor necessário (R$ 3,5 milhões cotados pela Prosul para o Sublote A2 frente a R$ 1,73 milhões ofertados pela ABG para o mesmo objeto) .
12.	Merece destaque o fato de que as ocorrências acima comentadas - (a) desclassificação de propostas da empresa ABG por suposta inexequibilidade dos preços por ela ofertados e (b) reagrupamento dos Sublotes A1 e A2 - resultaram em contratações que totalizaram R$ 25.211.758,07 para os Sublotes A1, A2 e A4, ou seja, quase R$ 11 milhões acima dos valores mínimos apresentados pelas concorrentes para esses três sublotes (R$ 14.220.486,01) . Um acréscimo superior a 77%.
13.	A única escolha feita pela Eletrosul que, a princípio, não resultou em custos adicionais de contratação foi a redução do escopo do Sublote A4, pré-contratado com a empresa Profill, para passar para o pré-contrato da Prosul (Sublotes A1 e A2) o licenciamento ambiental das linhas de transmissão "Nova Santa Rita - Guaíba 3" e "Guaíba 3 - Gravataí" e das entradas de linhas das Subestações Nova Santa Rita e Gravataí.
14.	Utilizei a expressão "a princípio" no parágrafo anterior porque a comparação de preços feita para se concluir pela inexistência de prejuízo pautou-se exclusivamente nos preços ofertados pelas concorrentes que participaram do processo de dispensa de licitação para pré-contratação dos Sublotes A1, A2, A3 e A4 em suas configurações originais. Obviamente, poderia ter sido obtida outra composição de preços se a nova configuração extemporaneamente dada aos referidos sublotes fosse sucedida de pedido de apresentação de novas propostas, o que talvez resultaria em ofertas economicamente mais vantajosas para a Eletrosul em função de ganhos de eficiência e de escala por parte das empresas concorrentes.
15.	De todo modo, independentemente do resultado econômico da transferência de parte do escopo do Sublote A4 para a Prosul, mantém-se configurada, nessa ocorrência, a reiterada e patente afronta aos princípios da transparência, da isonomia, da impessoalidade e do julgamento objetivo das propostas.
16.	Esses três primeiros princípios, a meu ver, também foram desrespeitados quando do acréscimo promovido no pré-contrato da Prosul em decorrência dos meses extras que vieram se mostrar necessários para execução do objeto pactuado, pois não me pareceram claros e objetivamente justificados os motivos para a diferenciação entre as metodologias de cálculo utilizadas em relação a cada uma das empresas pré-contratadas, quais sejam:
	a) para a Prosul (Sublotes A1 e A2) foram aditados R$ 658 mil, calculados, por iniciativa da própria Eletrosul e aparentemente sem qualquer consulta prévia àquela empresa, de forma diretamente proporcional aos meses extras acrescidos à vigência originalmente prevista;
	b) para a ABG (Sublote 3) não houve qualquer reajuste de preço, embora também tenha havido previsão de extensão do prazo de vigência contratual;
	c) para a Profill (Sublote 4) , por requisição dessa empresa, foi pactuado um aumento de pouco mais de um décimo do valor que seria acrescido caso se aplicasse o mesmo método de aumento linear utilizado para a empresa Prosul.
17.	Nessas circunstâncias, ratifico a proposta de encaminhamento formulada pela SeinfraElétrica no sentido de se rejeitar as razões de justificativa apresentadas pelos Srs. Martin Carlos Resener, Maycon Bettoni, Giovani Gonçalves Petri e Daniel Vieira de Almeida, aplicando-se-lhes a multa prevista no art. 58, inciso II, da Lei 8.443/1992, a qual, por considerar graves as irregularidades apontadas nesta fiscalização, sugiro arbitrar no valor individual de R$ 20.000,00.
18.	Pertinente, ainda, na linha do que sugere a unidade instrutiva, cientificar a Eletrosul sobre as irregularidades apontadas nos autos, as quais não se limitam à desclassificação precipitada e injustificada da empresa ABG, devendo também ser pontuada a alteração de critérios de avaliação e seleção de propostas após a estatal ter tomado conhecimento dos preços ofertados e sem que fosse reaberto prazo para reformulação de propostas de preço.
	Ante o exposto, VOTO por que o Tribunal adote a deliberação que ora submeto à apreciação deste Colegiado.
TCU, Sala das Sessões Ministro Luciano Brandão Alves de Souza, em 16 de abril de 2019.
AROLDO CEDRAZ 
Relator